【裁判字號】    95,交易,93
【裁判日期】    950814
【裁判案由】    過失致死
【裁判全文】
臺灣臺北地方法院刑事判決              95年度交易字第93號
公  訴  人  臺灣臺北地方法院檢察署檢察官
被      告  甲○○
選任辯護人  陳俊宏律師
上列被告因過失致死案件，經檢察官提起公訴（95年度偵字第20
68、2287號），嗣被告於本院準備程序進行中先就被訴事實為有
罪之陳述，經合議庭裁定改行簡式審判程序，本院判決如下：
    主  文
甲○○因過失致人於死，處有期徒刑肆月，如易科罰金，以新臺
幣壹仟元折算壹日。
    事  實
一、甲○○於民國94年1 月間因公共危險、偽造文書案件，經臺
    灣士林地方法院於94年3 月31日以94年度簡字第96號判決分
    別處拘役五十日、有期徒刑三月，嗣經確定，甫於94年5 月
    31日易科罰金執行完畢（依修正後刑法第47條第1 項規定不
    構成累犯，詳如後述）。詎其明知未領有自小客車駕駛執照
    者，不得駕駛自小客車，竟於民國95年1月7日上午5時10 分
    （起訴書誤載為下午5 時10分）許，駕駛其所有之車牌號碼
    ZV-6333號自小客車，沿臺北縣新店市○○路○段東向西方向
    行駛，由內側車道變換至外側車道時，本應注意汽車駕駛人
    在變換車道前，應使用方向燈或手勢，且行車速度不得超過
    該地速限每小時50公里，並應注意車前狀況，隨時採取必要
    安全措施，而當時夜間有照明、路面無缺陷、無障礙物及視
    距良好，又無不能注意之情形，竟疏於注意，以超過時速50
    公里之速度貿然前行，在同路段310 號前由內側車道變換至
    外側車道時，未使用方向燈或手勢，亦未注意車前狀況，致
    其車之右前車頭不慎撞及行經該路段旁之行人曾政雄，造成
    曾政雄受有頭部鈍傷，導致顱骨骨折，經送醫不治死亡。甲
    ○○於員警獲報前往處理尚未知悉肇事人時，當場承認係肇
    事者而自首，進而接受本案裁判。
二、案經臺北縣政府警察局新店分局報告臺灣臺北地方法院檢察
    署檢察官偵查起訴。
    理  由
一、前揭過失致死之事實，業據被告甲○○於偵查中、本院準備
    程序及審理中坦承不諱（見95年度相字第35號卷第45頁，本
    院95年2月27日準備程序及95年7月25日審判筆錄），並經被
    害人曾政雄之女乙○○、曾秋美指述明確（見95年度相字第
    35號卷第7、8、35頁），且有臺北縣政府警察局交通隊新店
    分隊道路交通事故現場圖、道路交通事故調查報告表（一）
    及（二）、道路交通事故初步分析研判表、酒精測定紀錄表
    、ZV-6333 號自小客車行照、道路交通事故補充資料表、舉
    發違反道路交通管理事件通知單、交通事故現場照片20幀（
    分別見95年度偵字第2068號卷第13至17、19至31頁）在卷可
    稽；而被害人曾政雄因本件車禍事故造成頭部鈍傷，導致顱
    骨骨折，因而送醫不治死亡，亦經臺灣臺北地方法院檢察署
    檢察事務官督同檢驗員相驗無訛，並製有相驗筆錄、臺灣臺
    北地方法院檢察署相驗屍體證明書、法醫驗斷書及相驗報告
    書（分別見95年度相字第35號相驗卷第34至36、37至43、47
    頁）、以及財團法人天主教耕莘醫院病患死亡通知單（見95
    年度相字第35號卷第45頁）在卷足憑，以上足徵被告之上開
    自白與事實相符。
二、按變換車道時，應先顯示方向燈光或手勢；汽車行駛時，駕
    駛人應注意車前狀況及兩車併行之間隔，並隨時採取必要之
    安全措施，道路交通安全規則第91條第6款、第94條第3項分
    別定有明文；次按行車速度，依速限標誌或標線之規定，道
    路交通安全規則第93條第1 項前段亦定有明文。查前開新店
    市○○路○ 段之肇事地點，其速限為時速50公里之情，有上
    開道路交通事故調查報告表（一）附卷可稽，並經被告供明
    在卷（見95年度相字第35號卷第5 、14頁），而被告當時以
    逾時速50公里之速度行駛，亦據被告陳明在卷（見95年度相
    字第35號卷第5 頁），自堪認被告有未依速限行駛之違規行
    為。再按，汽車駕駛人未領有駕駛執照駕駛小型車應處以罰
    鍰，並當場禁止其駕駛，道路交通管理處罰條例第21條第1
    項第1 款定有明文。被告當時無駕駛執照而駕駛前揭自小客
    車之情，除據被告供明在卷（見95年度相字第35號卷第6 頁
    ），並有前述之道路交通事故調查報告表（一）及道路交通
    事故初步分析研判表在卷可憑；而本次車禍肇事當時夜間有
    照明、路面無缺陷、無障礙物及視距良好等情，亦有上開車
    禍現場照片及道路交通事故調查報告表（一）附卷可考，被
    告並非不能注意及此，竟疏未注意，無駕駛執照，以超越速
    限50時速之速度駕車行駛，變換車道時未先顯示方向燈光或
    手勢，復未注意車前狀況，致其車之右前車頭不慎撞及行經
    前揭路旁之行人曾政雄，造成曾政雄受有頭部鈍傷，導致顱
    骨骨折，經送醫不治死亡，被告之行為自有過失。且本院將
    本案卷證送請臺灣省臺北縣區車輛行車事故鑑定委員會鑑定
    及臺灣省車輛行車事故覆議鑑定委員會覆議結果，均認定被
    告駕駛自用小客車，變換車道未注意車前狀況，且超速行駛
    ，撞擊行人，為肇事原因，且無照駕駛有違規定，被害人曾
    政雄無肇事因素，此有上述鑑定委員會95年4 月26日北縣鑑
    字第950503號鑑定意見書及上開覆議鑑定委員會95年6 月26
    日府覆議字第0950100403號函附卷可憑（均見本院卷）。被
    害人因本件事故造成如上所述之傷勢，因而送醫不治死亡，
    已如前述，是被告過失駕車肇事行為，與被害人之死亡結果
    間，有相當之因果關係。本案事證明確，被告犯行堪予認定
    ，自應依法論科。
三、按被告行為後，94年2月2日修正公布之刑法（下稱新刑法，
    而95年7月1日修正施行前刑法則稱舊刑法）已於95年7月1日
    施行，新刑法第2條第1項「行為後法律有變更者，適用行為
    時之法律。但行為後之法律有利於行為人者，適用最有利於
    行為人之法律」之規定，係規範行為後法律變更所生新舊法
    律比較適用之準據法，於新法施行後，自應適用新法第2 條
    第1 項之規定，為「從舊從輕」之比較；又比較新舊法時，
    應就罪刑有關之共犯、未遂犯、想像競合犯、牽連犯、連續
    犯、結合犯，以及累犯加重、自首減輕暨其他法定加減原因
    （如身分加減）與加減例等一切情形，綜其全部罪刑之結果
    而為比較後，再適用有利於行為人之法律處斷，而不得一部
    割裂分別適用不同之新舊法（最高法院24年上字第4634 號、
    29年上字第964號判例意旨、最高法院95年度第8次刑事庭會
    議決議參照）。經查：
  (一)被告行為時之舊刑法第47條規定：「受有期徒刑之執行完畢
    ，或受無期徒刑或有期徒刑一部之執行而赦免後，五年以內
    再犯有期徒刑以上之罪者，為累犯，加重本刑至二分之一」
    。惟被告行為後之新刑法第47條第1 項則規定：「受徒刑之
    執行完畢，或一部之執行而赦免後，五年以內故意再犯有期
    徒刑以上之罪者，為累犯，加重本刑至二分之一」，是以，
    於受有期徒刑之執行完畢，或受無期徒刑或有期徒刑一部之
    執行而赦免後，五年以內再因過失犯有期徒刑以上之罪，依
    舊刑法第47條規定，固構成累犯，然依新刑法第47條第1 項
    之規定，已不構成累犯。查被告於94年1 月間因公共危險、
    偽造文書案件，經臺灣士林地方法院於94年3 月31日以94年
    度簡字第96號判決分別處拘役五十日、有期徒刑三月，嗣經
    確定，於94年5 月31日易科罰金執行完畢，此有臺灣高等法
    院被告前案紀錄表在卷可稽，其於受有期徒刑執行完畢後，
    五年內再犯本件過失致死犯行，經比較新舊法，自以新刑法
    不適用累犯加重其刑之規定較有利於被告。
  (二)被告行為時之舊刑法第62條規定：「對於未發覺之罪自首而
    受裁判者，減輕其刑。但有特別規定者，依其規定。」。惟
    被告行為後之新刑法第62條則規定：「對於未發覺之罪自首
    而受裁判者，得減輕其刑。但有特別規定者，依其規定。」
    ，即被告如符合自首要件，依舊刑法之規定，必減輕其刑，
    然依新刑法之規定，法院仍得裁量是否減輕其刑。查被告於
    95年1月7日案發後，於有偵查權限之機關發覺其犯罪前，向
    據報前來現場處理車禍事宜之警員承認駕車發生車禍，此有
    臺北縣政府警察局新店分局道路交通事故肇事人自首情形紀
    錄表附卷可佐（見95年度偵字第2068號卷第18頁），堪認被
    告符合自首要件，經比較新舊法後，自應以行為時之舊刑法
    採自首必減之規定較有利於被告。
  (三)刑法第276條第1項過失致死罪，法定刑得科二千元以下之罰
    金，依被告行為時之舊刑法第33條第5 款規定：「主刑之種
    類如左：五、罰金：一元以上。」，換算新臺幣後，為新臺
    幣三元以上。惟被告行為後新刑法第33條第5 款規定：「主
    刑之種類如下：五、罰金：新臺幣一千元以上，以百元計算
    之。」，經比較修正前後關於科處罰金刑之最低刑度規定，
    自應以被告行為時之舊刑法較有利於被告。
  (四)被告行為時之舊刑法第41條第1 項前段規定：「犯最重本刑
    為五年以下有期徒刑以下之刑之罪，而受六個月以下有期徒
    刑或拘役之宣告，因身體、教育、職業、家庭之關係或其他
    正當事由，執行顯有困難者，得以一元以上三元以下折算一
    日，易科罰金。」，上開易科罰金折算標準，並依被告行為
    時之修正前罰金罰鍰提高標準條例第2 條前段（現已刪除）
    規定，就其原定數額提高為100倍折算1日，則被告行為時之
    易科罰金折算標準，應以銀元100元以上300元以下折算1 日
    ，經折算為新臺幣後，應以新臺幣300元以上900元以下折算
    1日。惟被告行為後之新刑法第41條第1項前段則規定：「犯
    最重本刑為五年以下有期徒刑以下之刑之罪，而受六個月以
    下有期徒刑或拘役之宣告者，得以新臺幣一千元、二千元或
    三千元折算一日，易科罰金。」，比較修正前後之易科罰金
    折算標準，以95年7月1日修正公布施行前之規定，較有利於
    被告。
  (五)綜合上述各條文之修正比較，本院認為：因本案中，被告尚
    不宜量處罰金刑（詳後述），且本案被告符合自首要件，並
    無不應據以減輕其刑之事由存在，故有關上開法定刑中罰金
    刑下限額度及自首之修正，均應認對於被告利害關係影響輕
    微，至影響被告較鉅之前開累犯及易科罰金數額修正部分，
    因該當累犯與否，涉及量處自由刑上限之提高，至易科罰金
    之數額高低，則係影響被告之財產利益，基於自由法益之位
    階高於財產法益，自應受較高保護之刑法原則，應認新刑法
    刪除過失犯得成立累犯之規定，對於被告影響較鉅，從而，
    本案揆諸前揭最高法院判例、決議及新刑法第2 條第1 項規
    定之「從舊、從輕」原則，自應適用被告行為後之新刑法相
    關規定予以論處。
四、核被告所為，係犯刑法第276條第1項過失致死罪。按汽車駕
    駛人無駕駛執照駕車，因而致人死亡，應負刑事責任者，依
    道路交通管理處罰條例第86條第1 項之規定，應予加重其刑
    ，此項規定，係為促使一般人於取得駕駛執照後，始行開車
    ，藉以維護道路交通秩序，確保用路人之安全，是以，無論
    因故意或過失犯罪，均有上開規定之適用（最高法院88年台
    上字第696 號判決意旨參照），查被告係無照駕駛車輛而過
    失致人於死，業據認定如前，揆諸上開說明，應依道路交通
    管理處罰條例第86條第1 項之規定加重其刑，起訴書未敘及
    此，核屬疏漏，附此敘明。又被告符合自首規定，如前所述
    ，爰依新刑法第62條前段之規定減輕其刑。而上開刑之加減
    ，應依法先加後減之。爰審酌被告曾有二次酒醉駕車公共危
    險、一次偽造文書之前案紀錄，其過失犯行致生被害人死亡
    之結果，對被害人及其家屬所造成之無法回復之損害，被害
    人家庭並因被告犯行遭受重創，哀慟逾恆，危害難認非鉅，
    但被告犯後坦承犯行，態度良好，並業與被害人家屬達成和
    解，賠償被害人家屬損害，有本院95年7 月25日審判筆錄及
    本院公務電話紀錄在卷可稽，及被告之品行、生活狀況、智
    識程度等一切情狀，量處如主文所示之刑，並依新刑法第41
    條第1 項前段之規定，諭知易科罰金之折算標準，以示懲儆
    。
據上論斷，應依刑事訴訟法第273條之1 第1項、第299條第1項前
段，新刑法第2條第1項、第62條前段、第276條第1項、第41條第
1 項前段，刑法施行法第1條之1，道路交通管理處罰條例第86條
第1項，判決如主文。
本案經檢察官陳淑雲到庭執行職務。
中    華    民    國    95    年    8     月    14    日
                  刑事第五庭    法  官  賴秀蘭
以上正本證明與原本無異。
如不服本判決，應於判決送達後10日內，向本院提出上訴狀。
                                書記官  陳惠娟
中    華    民    國    95    年    8     月    18    日
附錄：本案論罪科刑法條全文
中華民國刑法第276條第1項：
因過失致人於死者，處 2 年以下有期徒刑、拘役或 2 千元以下
罰金。


司法院資訊處製作；財團法人民間司法改革基金會備份。
